臺灣士林地方法院民事判決　　　　　　　 95年度訴字第170號
原　　　告　戊○○
訴訟代理人　劉明益律師
被　　　告　財將企業股份有限公司
法定代理人　丙○○
訴訟代理人　甲○○
訴訟代理人　蘇千祿律師
複　代理人　詹啟章律師
複　代理人　乙○○
上列當事人間債務人異議之訴事件，本院於民國九十六年九月十
一日言詞辯論終結，判決如下：
    主  文
確認被告對原告債權額新臺幣伍佰貳拾玖萬貳仟元，及自民國八
十五年三月八日起至清償日止，按週年利率百分之六計算之利息
，及執行費新臺幣萬柒仟零柒拾貳元之債權不存在。
本院九十五年度執字第二八九八號債權人財將企業股份有限公司
與債務人戊○○間清償票款強制執行事件，所為強制執行程序及
執行命令應予撤銷。
訴訟費用新臺幣伍萬仟肆佰柒拾元由被告負擔。
    事  實  及  理  由
壹、程序方面：
    按「確認法律關係之訴，非原告有即受確認判決之法律上利
    益者，不得提起」，民事訴訟法第247 條第1 項前段定有明
    文。而所謂即受確認判決之法律上利益，係指法律關係之存
    否不明確，原告主觀上認其在法律上之地位有不安之狀態存
    在，且此種不安之狀態，能以確認判決將之除去者而言（最
    高法院52年度台上字第1240號判例意旨參照）。經查，被告
    主張其對原告有連帶保證及本票債權，並以臺灣臺北地方法
    院85年度票字第14159 號准許本票強制執行之裁定（下稱系
    爭本票裁定），及據以換發之本院86年度執字第6608號債權
    憑證（下稱「系爭債權憑證」）為執行名義，聲請對原告之
    財產為強制執行，經本院以95執字第2898號清償票款強制執
    行事件受理在案。原告否認其與被告間有連帶保證或票據之
    債權債務關係存在，從而兩造間是否有債權債務關係存在，
    即影響原告之法律上地位，而上開不安之狀態，得以本件確
    認判決將之除去，揆諸前揭規定及說明，原告提起本件訴訟
    ，應有確認利益，合先敘明。
貳、實體方面：
一、原告起訴主張：
    被告以系爭本票裁定及據以換發之系爭債權憑證為執行名義
    ，向本院聲請就原告對訴外人臺北市私立志仁高級中學（下
    稱「志仁中學」）之薪資債權為強制執行，並經本院以95年
    度執字2898號強制執行程序，執行原告對志仁中學每月薪資
    債權三分之一在案。依系爭本票裁定及債權憑證所示，債務
    人為原告、訴外人詮嘜國際有限公司（下稱詮嘜公司）、沈
    黃信、黃秀滿、丁○○5 人，執行名義內容為：債務人於民
    國84年8 月5 日共同簽發之本票，內載憑票支付聲請人（即
    被告）之新臺幣（下同）600 萬元其中之5,292,000 元，及
    自85年3 月8 日起至清償日止，按週年利率6%之利息，得為
    強制執行。程序費用由債務人連帶負擔。惟原告從未在詮嘜
    公司與被告所訂附條件買賣契約書上親自簽名為連帶保證人
    ，更未與詮嘜公司、沈黃信、黃秀滿、丁○○等人共同簽發
    本票，實不應因此而負有債務，爰依強制執行法第14條第2
    項規定，提起債務人異議之訴。並聲明請求判決如主文所示
    。
二、被告則辯稱：
    訴外人詮嘜國際公司，邀同連帶保證人沈黃信、黃秀滿、丁
    ○○、戊○○（即原告），於84年8 月9 日，以分期付款方
    式向被告申購KOMATSU 牌怪手1 臺、推土機2 臺，並簽訂附
    條件買賣契約書（下稱「系爭附條件買賣契約書」）及本票
    （票面金額600 萬元）（下稱「系爭本票」）各1 紙，約定
    分期付款總價為7,106,285 元，及自84年9 月8 日起至86年
    8 月8 日止，按月償付294,000 元，並於84年9 月10日清償
    50,285元，共分25期攤還買賣價金予被告。然詮嘜公司僅清
    償至第7 期款，第8 期後即未再付款。尚欠本金5,292,000
    元，及自85年3 月9 日起至清償日止，按週年利率20% 計算
    之利息，及按週年利率20% 計算之違約金未清償。原告擔任
    連帶保證人，除簽訂系爭附條件買賣契約書及系爭本票外，
    尚提供其所有坐落於桃園縣楊梅鎮○○○段草湳坡小段56地
    號土地，及其上5243建號建物（門牌號碼：桃園縣楊梅鎮○
    ○○路46號6 樓房地（下稱系爭房地），設定抵押權予被告
    以為債權之擔保。故原告確為詮嘜公司之連帶保證人，被告
    對原告確有債權存在，原告提出債務人異議之訴並無理由等
    語。並聲明請求判決：原告之訴駁回。
三、兩造不爭執之事實（本院卷第169 頁至第171 頁、第181 頁
    ）：
  (一)被告以系爭本票裁定為執行名義，向本院聲請強制執行。先
    以本院86年度執字第6608號強制執行案件換發系爭，嗣再以
    系爭債權憑證為執行名義，聲請就原告對訴外人志仁中學之
    薪資債權為強制執行，並經本院以95年度執字2898號強制執
    行程序，執行原告對志仁中學每月薪資債權三分之一在案。
    此業有執行命令附卷可稽（本院卷第9 頁至第11頁），並經
    調閱本院86年度執字第6608號、95年度執字2898號強制執行
    卷宗查核無訛。
  (二)依系爭本票裁定及系爭債權憑證之記載，債務人為原告、訴
    外人詮嘜公司、沈黃信、黃秀滿、丁○○5 人，執行名義內
    容為：債務人於84年8 月5 日共同簽發之本票，內載憑票支
    付聲請人（即被告）之600 萬元其中之5,292,000 元，及自
    85 年3月8 日起至清償日止，按週年利率6%之利息，得為強
    制執行。程序費用由債務人連帶負擔。上開本票裁定寄送至
    臺北縣汐止鎮（現為汐止市○○○街17號15樓之2 ，經受送
    達人於送達證書上蓋用「戊○○」印章。業經調閱臺灣臺北
    地方法院85年度票字第14159 號本票裁定、本院86年度執字
    第6608號執行卷宗查閱屬實。
  (三)訴外人詮嘜公司，於84年8 月9 日，以分期付款方式向被告
    申購KOMATSU 牌怪手1 臺、推土機2 臺，並簽訂系爭附條件
    買賣契約書及系爭本票，約定分期付款總價7,106,285 元，
    及自84年9 月8 日起至86年8 月8 日止，按月償付294,000
    元，並於84年9 月10日清償50,285元，共分25期攤還買賣價
    金予被告。系爭附條件買賣契約書上所載之保證人，有原告
    、訴外人沈黃信、黃秀滿、丁○○4 人。系爭本票（票面金
    額600 萬元），亦載有原告、訴外人沈黃信、黃秀滿、丁○
    ○4 人為共同發票人。詮嘜公司就系爭附條件買賣契約應付
    款項，僅清償至第7 期款，自第8 期後即未再付款。尚有本
    金5,292,000 元，及自85年3 月9 日起至清償日止，按週年
    利率20% 計算之利息，及按週年利率20% 計算之違約金未清
    償。此有系爭附條件買賣契約書、系爭本票、動產擔保交易
    登記標的明細表、債權計算書附卷可稽（本院卷19頁至第22
    頁）。
  (四)原告所有之系爭房地，於84年8 月5 日設定最高限額180 萬
    元之抵押權予被告。嗣上開房地遭臺灣省合作金庫拍賣，被
    告為第2 順位抵押權人，惟因拍賣金額不足受償第1 順位抵
    押權，而未受分配。此有他項權利證明書、抵押權設定契約
    書附卷足憑（本院卷第23頁至第24頁），並經本院調閱臺灣
    桃園地方法院85年度執字第6397號強制執行卷宗查核屬實。
  (五)系爭條件買賣契約書、系爭本票，上開第(四)項所示抵押權設
    定契約書上所蓋用之原告印章為真正（本院卷第29頁）。
  (六)丁○○因偽造本票，經臺灣臺北地方法院95年度訴字第1739
    號、臺灣高等法院96年度上訴字第771 號判處有期徒刑1 年
    7 月確定，此有臺灣高等法院96年度上訴字第771 號判決影
    本在卷可稽（本院卷第162 頁至166 頁），並經本院調閱上
    開二判決刑事卷宗全卷查核無訛。
四、本件經兩造同意並簡化之爭點為（本院卷第169頁）：
  (一)原告是否有擔任系爭附條件買賣契約書之連帶保證人及系爭
    本票共同發票人之意思？
  (二)原告是否於詮嘜國際有限公司向被告借款所簽署之附條件買
    賣契約書、本票上簽名蓋章，或授權他人簽名蓋章？或有表
    見代理情形之適用？
五、本院得心證之理由：
  (一)原告應無擔任系爭附條件買賣契約書之連帶保證人及系爭本
    票共同發票人之意思：
    原告主張系爭附條件買賣契約書及系爭本票之簽名均非其本
    人所為一節，業據證人丁○○即原告之父於本院95年5 月19
    日言詞辯論期日到庭證稱：「（系爭）本票是我幫戊○○簽
    名的，是我開給財將企業股份有限公司的，因為我是做機器
    的生意，機器賣給詮嘜公司後，該公司需要貸款，所以我提
    供抵押物（即原告名下系爭房地）做擔保，並且在本票上幫
    原告簽名蓋章，因為我本身名下無財產，所以才用原告的名
    義」、「原告並不知道這件事，戊○○的印章是買房子時的
    印鑑章，是我在保管，她只知道是用她的名義買房子，但是
    其他事情都不知道」、「印鑑證明是她自己去申請，然後交
    給我保管的，因為買房子要用到印鑑章」、「戊○○當時在
    唸書都不管事，所以權狀及印章都放在我這邊，因為原告是
    我女兒，所以我認為我用她的權狀、印章都可以」、「在（
    系爭）本票上簽名，是由財將企業股份有限公司要求的，但
    簽名前沒有告訴原告」、「原告沒有授權我使用（印章），
    是我自己拿去用的」、「我只告訴原告說（印章）放在我這
    裡，她同意我保管，但是我拿去使用的事情，她並不知道」
    等語（本院卷第53頁至第55頁）。證人丁○○於偽造本票刑
    事案件審理中，亦坦承係其簽署原告之姓名、蓋用原告之印
    章於系爭附條件買賣契約書及系爭本票上，且未告知原告亦
    未得原告同意等語（臺灣臺北地方法院95年度訴字第1739號
    刑事卷，第21頁、第28頁）。則依證人丁○○之證詞，原告
    確未簽名、用印於系爭附條件買賣契約書及系爭本票，亦無
    擔任系爭附條件買賣契約書之連帶保證人及系爭本票共同發
    票人之意思。
  (二)承上證人丁○○之證詞，堪認原告並未於系爭附條件買賣契
    約書及系爭本票上簽名蓋章，亦未授權證人丁○○簽名蓋章
    。
  (三)原告應無庸負表見代理之授權人責任：
    按由自己之行為表示以代理權授與他人，或知他人表示為其
    代理人而不為反對之表示者，對於第三人應負授權人之責任
    。但第三人明知其無代理權或可得而知者，不在此限。民法
    第169 條定有明文。被告主張因丁○○使用原告之印鑑章，
    故依民法第169 條規定，原告仍應對被告負授權人責任云云
    。惟查：
    1.原告應無以自己之行為表示以代理權授與丁○○之情：
      按由自己之行為表示以代理權授與他人者，對於第三人應
      負授權人之責任，必須本人有表見之事實，足使第三人信
      該他人有代理權之情形存在，始足當之（最高法院60年台
      上字第2130號、70年台上字第657 號判例參照）。原告之
      印鑑章係與其他印章放置於家中，家中任何人均可取得一
      節，業據證人己○○即原告之母於本院95年5 月19日言詞
      辯論期日到庭證述無訛（本院卷第51頁、第52頁），而證
      人丁○○亦證稱原告申請印鑑章後同意交由丁○○保管，
      但丁○○並未告知印章之用途等語（本院卷第54頁）。被
      告雖辯稱因信任印鑑之真正，故基於商業習慣相信有本人
      之授權云云（本院卷第29頁至第30頁），惟我國人民將自
      己印章交付他人，委託該他人辦理特定事項者，比比皆是
      ，倘持有印章之該他人，除受託辦理之特定事項外，其他
      以本人名義所為之任何法律行為，均須由本人負表見代理
      之授權人責任，未免過苛（最高法院70年台上字第657 號
      判例參照），況丁○○身為原告之父，要求於84年間甫成
      年（原告為63年生）、仍就讀大學之原告將印鑑章交由父
      親保管，實未違背常情，更不能據此逕認原告「將印鑑章
      交由父親保管」此一行為，係由原告自己之行為表示以代
      理權授與丁○○，而認原告應就丁○○於系爭附條件買賣
      契約書、系爭本票上蓋用印鑑章之事實，負表見代理之授
      權人責任。
    2.原告應無知他人表示為其代理人而不為反對之表示之情：
      按民法第169條所謂知他人表示為其代理人而不為反對之
      表示者，以本人實際知其事實為前提，其主張本人知此事
      實者，應負舉證之責（最高法院68年台上字第1081號判例
      參照）。被告抗辯系爭本票裁定係由原告本人親收，原告
      業己知悉系爭本票上蓋用其印鑑章而不為反對表示之情云
      云，惟查：包括系爭本票裁定在內之法院文書均係丁○○
      收受，且原告之印章（包括印鑑章及其他印章）均由丁○
      ○保管等情，業據丁○○證述屬實（本院卷第54頁），則
      自難僅以送達證書上蓋用原告之印章，即認原告知悉系爭
      本票裁定且不為反對之表示。況系爭本票裁定送達證書上
      雖蓋有「戊○○」印章並勾選本人收受，惟左側「同居人
      」上方空格卻有勾選再劃掉之痕跡（本院卷第45頁），亦
      堪認應係原告之同居人持原告印章而收受送達，始改勾選
      本人收受，而非原告本人親自收受送達，亦可印證證人丁
      ○○所述收受送達情形為真實。另臺灣桃園地方法院85年
      度民執五字第6397號拍賣抵押物事件87年3 月17日分配表
      及民事執行處通知書之送達，經本院調閱該強制執行事件
      卷宗查核結果，係原告之父丁○○以同居人身分收受送達
      ，並蓋有丁○○之印章（臺灣桃園地方法院85年度民執五
      字第6397號拍賣抵押物卷宗第168 頁），足證原告亦未親
      自收受該分配表及通知書，而無從得悉系爭房地業於84年
      8 月5 日設定最高限額180 萬元之抵押權予被告並遭強制
      執行之情。由是，自亦難認原告有何得知丁○○為其代理
      人而不為反對之表示之情。
    3.綜上，原告並無民法第169 條所由自己之行為表示以代理
      權授與他人，或知他人表示為其代理人而不為反對之表示
      之情形，準此，被告辯稱原告應負表見代理之授權人責任
      云云，亦屬無據。
  (四)按盜用他人印章為發票行為，即屬票據之偽造。被盜用印章
    者，因非其在票據上簽名為發票行為，自不負發票人之責任
    ，此項絕對的抗辯事由，得以對抗一切執票人，最高法院51
    年臺上第3309號著有判例可資參照。系爭附條件買賣契約書
    及系爭本票上「戊○○」之簽名、印章，均係丁○○所偽造
    、盜用，原告並非詮嘜公司之連帶保證人或本票共同發票人
    ，亦無須負表見代理之授權人責任等情，既經認定，則被告
    對原告自無連帶保證及票據債權存在。從而，原告訴請確認
    被告對其債權額5,292,000元，及自85年3月8日起至清償日
    止，按週年利率6%計算之利息，及執行費37,072元之債權不
    存在，並請求撤銷本院95年度執字第2898號被告與原告間清
    償票款強制執行事件之強制執行程序及執行命令，為有理由
    ，應予准許。
六、本件判決基礎俱已臻明確，兩造其餘攻防方法及訴訟資料經
    本院審酌後，核與判決不生影響，無逐一論駁之必要，併此
    敘明。
七、本院依職權定本件訴訟費用額為53,470元，應由被告負擔。
八、據上論結，本件原告之訴為有理由，依民事訴訟法第78條、
    第87條第1 項，判決如主文。
中　　華　　民　　國　　96　　年　　9　　月　　28　　 日
                  民事第二庭  法  官  王怡雯
以上正本證明與原本無異。
如對本判決上訴須於判決送達後20日內向本院提出上訴狀
中　　華　　民　　國　　96　　年　　9 　　月　　29　　日
                              書記官  鄒文南
